【裁判字號】    98,交聲,2812
【裁判日期】    981127
【裁判案由】    聲明異議
【裁判全文】
臺灣臺中地方法院交通事件裁定        98年度交聲字第2812號
原處分機關  交通部公路總局臺中區監理所臺中市監理站
聲明異議人
即受處分人  甲○○
上列聲明異議人即受處分人因違反道路交通管理處罰條例案件，
對於交通部公路總局臺中區監理所臺中市監理站民國98年8月27
日所為之裁決（裁監稽違字第裁61-GE0000000號違反道路交通管
理事件裁決書），聲明異議，本院裁定如下：
    主    文
異議駁回。
    理    由
一、原處分機關略以：異議人即受處分人甲○○（下稱異議人）
    於民國97年5月23日8時45分許，駕駛N7-438營業一般小客車
    ，在臺中市○○路與雷中街口處，因汽車駕駛人駕車肇事致
    人受傷而逃逸之違規，經臺中市警察局第五分局依違反道路
    交通管理處罰條例第62條第4項前段規定舉發，原處分機關
    遂於98年8月27日依道路交通管理處罰條例第62條第4項前段
    之規定，以裁監稽違字第裁61-GE0000000號裁決書裁處罰鍰
    新臺幣（下同）6,000元，並吊銷汽車駕駛執照，1年內禁考
    等語。
二、聲明異議意旨略以：伊因酒駕違規，經臺灣臺中地方法院檢
    察署判處緩起訴並諭知伊捐款30,000元，現緩起訴已期滿，
    監理單位請以予免罰，申請一罪不二罰，退還已繳之6,000
    元等語。
三、按違反道路交通管理事件，行為人認為舉發之事實與違規情
    形相符者，得於接獲通知單後，親自或委託他人持該通知單
    ，不經裁決向指定之處所，逕依裁罰基準執行並繳納罰鍰結
    案；依本細則第48條第1項辦理經繳納罰鍰結案後逾20日不
    得再提出異議，本件違規時間所適用之違反道路交通管理事
    件統一裁罰標準及處理細則第48條第1項、第58條第2項亦有
    明定。
四、查本件異議人於97年5月23日8時45分許，駕駛N7-438營業一
    般小客車，在臺中市○○路與雷中街口處，因汽車駕駛人駕
    車肇事致人受傷而逃逸之違規，經臺中市警察局第五分局依
    違反道路交通管理處罰條例第62條第4項前段規定舉發後，
    經異議人於97年6月9日繳納上開罰鍰及繳送駕照結案等事實
    ，有臺中市警察局舉發違反道路交通管理事件通知單、原處
    分機關98年8月27日裁監稽違字第61-GE0000 000號裁決書、
    98年8月28日對違反交通管理事件不服裁決書聲明異議案件
    移送書各1份附卷可參。是依上揭規定，就異議人自動繳納
    罰鍰部分，若不服受舉發之事實，異議人自應於繳納罰款之
    翌日，即97年6月9日起算20日內，向經由原處分機關，向管
    轄地方法院聲明異議。然異議人遲至98年8月27日始聲明異
    議等情，有聲明異議狀上原處分機關之收文戳章可查，顯已
    逾上揭20日之異議期間，故本件異議為不合法律上之程式，
    應予駁回。至吊扣駕駛執照之部分，亦已逾異議期間，且非
    在本件聲明異議之範圍內，故茲不贅述。
五、經查：
(一)、按汽車駕駛人駕駛汽車肇事致人受傷或死亡者，應即採取
      救護措施及依規定處置，並通知警察機關處理，不得任意
      移動肇事汽車及現場痕跡證據，違反者處新臺幣三千元以
      上九千元以下罰鍰；前項駕駛人肇事致人受傷而逃逸者，
      吊銷其駕駛執照；道路交通管理處罰條例第62條第3項、
      第4項分別定有明文。本件異議人於97年5月23日8時45 分
      許，駕駛N7-438營業一般小客車，在臺中市○○路與雷中
      街口處，因汽車駕駛人駕車肇事致人受傷而逃逸之違規，
      經臺中市警察局第五分局員警開單告發等情，為異議人不
      爭執，並有臺中市警察局舉發違反道路交通管理事件通知
      單1份在卷可稽。故異議人駕車肇事致人受傷逃逸之違規
      事實，即堪認定。從而，員警以異議人有違反道路交通管
      理處罰條例第62條第4項規定之行為，製作上開舉發違反
      道路交通管理事件通知單予以舉發，嗣經原處分機關於98
      年8月27日依上開規定，以裁監稽違字第裁61-GE0000000
      號裁決書，裁處其罰鍰6,000元，並吊銷汽車駕駛執照，
      一年內禁考，原無違誤。
(二)、按一行為同時觸犯刑事法律及違反行政法上義務規定者，
      依刑事法律處罰之；但其行為應處以「其他種類行政罰」
      或得沒入之物而未經法院宣告沒收者，亦得裁處之；前項
      行為如經不起訴處分或為無罪、免訴、不受理、不付審理
      之裁判確定者，得依違反行政法上義務規定裁處之；本法
      所稱「其他種類行政罰」，指下列裁罰性之不利處分：限
      制或禁止行為之處分：限制或停止營業、「吊扣證照」、
      命令停工或停止使用、禁止行駛、禁止出入港口、機場或
      特定場所、禁止製造、販賣、輸出入、禁止申請或其他限
      制或禁止為一定行為之處分，行政罰法第26條、第2條第1
      款分別定有明定。然依95年2月5日正式施行之行政罰法第
      26條第1項規定：「一行為同時觸犯刑事法律及違反行政
      法上義務規定者，依刑事法律處罰之。但其行為應處以其
      他種類行政罰或得沒入之物而未經法院宣告沒收者，亦得
      裁處之。」，此乃一行為同時造成刑罰法律與行政秩序罰
      規定發生競合適用之關係時，基於「一事不二罰」之法理
      ，經由立法程序確立應以刑罰優先為原則，避免行為人承
      受過度且重複之處罰。此觀該條立法理由明確揭示：「一
      行為同時觸犯刑事法律及違反行政法上義務規定時，由於
      刑罰與行政罰同屬對不法行為之制裁，而刑罰之懲罰作用
      較強，故依刑事法律處罰，即足資警惕時，實無一事二罰
      再處行政罰之必要。且刑事法律處罰，由法院依法定程序
      為之，較符合正當法律程序，應予優先適用。但罰鍰以外
      之沒入或其他種類行政罰，因兼具維護公共秩序之作用，
      為達行政目的，行政機關仍得併予裁處，故為第一項但書
      規定。」，其理益明。是以前揭行政罰法中刑事法律處罰
      優先且不再處以行政秩序罰之目的，既係因為行為人已接
      受刑罰而足資警惕，且已發生懲罰之作用，即無使行為人
      陷於雙重處罰之不利益，則關於刑事法律處罰之範圍自應
      採取實質認定，凡刑事實體法或程序法中所規定客觀上剝
      奪行為人生命、自由、財產權利，主觀上亦因制裁之嚴厲
      性、痛苦性，其強度足以造成心理強制而間接達成矯正教
      化目的之處遇手段，皆應納入其中，而不以形式上符合刑
      法第32條至第34條所定主刑及從刑種類者為限，始與前揭
      法律規範之意旨相符。
(三)、又按刑事訴訟法第253條之2規定，檢察官為緩起訴處分，
      得命被告於一定期間內履行「向國庫支付一定之金額」，
      此一命被告為金錢給付的部分，應得被告之同意。命被告
      為金錢給付部分，並得為民事強制執行名義。檢察官課被
      告以上之負擔，由於此負擔雖非「刑罰」，但性質上可謂
      實質的制裁，且造成被告權利受限制的影響。則異議人上
      開違反刑事法律禁止規範之犯罪事實既已明確，僅因檢察
      官採取緩起訴處分之替代性刑事處遇手段，未將該案逕行
      起訴或聲請簡易判決處刑，致其後適用之刑事訴訟程序有
      所區別，然就異議人負有支付一定金額予檢察官指定機構
      之義務觀察，其如未在上開指定期間內確實履行義務，依
      刑事訴訟法第253條之3第1項第3款之規定，異議人將遭受
      撤銷緩起訴處分之不利益；反之，倘其確實遵守並履行各
      項緩起訴條件，除非合於刑事訴訟法第260條所定情形之
      一，否則異議人即無再就同一案件遭受刑事訴追之虞。從
      而，異議人已因上開緩起訴處分而剝奪其財產權，主觀上
      前揭金錢給付義務亦具有強制性、懲罰性，雖不若易科罰
      金係以支付金錢作為自由刑之替代，惟經由緩起訴處分條
      件之履行使其免於遭檢察官發動起訴程序，仍具有替代刑
      罰之效果，廣義而言，應屬前揭所稱之「實質刑事法律處
      罰」，而有行政罰法第26條第1項「一事不二罰」規定之
      適用（臺灣高等法院臺中分院95年度交抗字第477號裁定
      同此結論，可資參照）。至於法務部95年5月25日法律字
      第0950700393號函雖謂：行政罰法第26條第2項所稱「不
      起訴處分」包括「緩起訴處分」在內等語，惟該項乃例外
      得裁處行政秩序罰之補充規定，參諸該條文係將「不起訴
      處分」、「無罪」、「免訴」、「不受理」、「不付審理
      」等不能證明刑事被告犯罪或未曾使其實際接受刑罰之情
      形逐一臚列，顯然與該條第一項所指發生處罰競合之前提
      要件尚有未合，故有第2項仍依違反行政法上義務規定裁
      處之必要。而緩起訴處分既非不能證明行為人之犯罪事實
      ，且有支付一定金額之實質處罰，自與上開行政罰法第26
      條第2項列舉之不起訴處分等情形迥然有別，仍無從遽為
      比擬而為相同之處置。如若不然，則刑事被告如經法院循
      審判程序判處罰金或得以易科罰金之拘役或有期徒刑，均
      得以援用行政罰法第26條第1項之規定，免於處以行政秩
      序罰之雙重不利益；至於藉由緩起訴處分而節省司法資源
      者，在基於實質懲罰目的而其財產權遭受剝奪之餘，卻仍
      需繳納一定金額之行政罰鍰，其結果勢必降低刑事被告接
      受緩起訴處分之意願，而反噬緩起訴處分替代繁複刑事審
      判程序之制度性機能。準此以言，行政罰法第26條第2項
      既未將緩起訴處分列舉其中，本於「例外規定從嚴解釋」
      之法理及前揭說明，自不能將條文中「不起訴處分」之範
      圍，擴及於性質顯不相同之「緩起訴處分」，附此敘明。
      而道路交通管理處罰條例第35條所規定之裁處，含有罰鍰
      與吊扣駕照之處分，二者分屬行政罰法中之裁罰，有對於
      過去違反義務行為處罰之「秩序罰」（指罰鍰），以及對
      於預防將來再犯危險之「管制罰」（指吊扣駕照）；前者
      對於過去義務違反而為秩序罰之目的，與刑事制裁酒醉駕
      車所欲達到保護交通安全之目的相同，二者既為相同之目
      的，則處以較重之刑事制裁為已足，自無重複處罰行政罰
      之必要。
(四)、本件異議人於97年5月23日駕車肇事致人受傷逃逸之同一
      事實，業經異議人同意向國庫支付30,000元後，由臺灣臺
      中地方法院檢察署檢察官以97年度偵字第17023號為緩起
      訴處分，緩起訴期滿未經撤銷等情，此有上開緩起訴處分
      命令通知書及臺灣高等法院被告前案記錄表各1份等在卷
      可稽，可見異議人上開遭裁決罰鍰6,000元，並吊銷駕駛
      執照等行政罰之肇事逃逸行為係在行政罰法生效施行後，
      自應適用上開行政罰法之規定。基此，異議人上述肇事逃
      逸違規之情事，除其行為應處以其他種類行政罰即吊銷駕
      駛執照部分，亦得裁處之外，其違反行政法上義務而受罰
      鍰6,000元部分，依行政罰法第26條第1項前段規定，即應
      依刑事法律處罰之，不再爰依上揭道路交通管理處罰條例
      等規定裁罰之。
(五)、末按「違法行政處分於法定救濟期間經過後，原處分機關
      得依職權為全部或一部之撤銷；其上級機關，亦得為之。
      …」；「行政處分於法定救濟期間經過後，具有下列各款
      情形之一者，相對人或利害關係人得向行政機關申請撤銷
      、廢止或變更之。但相對人或利害關係人因重大過失而未
      能在行政程序或救濟程序中主張其事由者，不在此限。一
      具有持續效力之行政處分所依據之事實事後發生有利於相
      對人或利害關係人之變更者。二發生新事實或發現新證據
      者，但以如經斟酌可受較有利益之處分者為限。三其他具
      有相當於行政訴訟法所定再審事由且足以影響行政處分者
      。」，行政程序法第117條前段及第128條第1項分別定有
      明文，顯見行政處分（包含行政秩序罰）於經法定救濟期
      間後，倘有上開情形，行政機關仍得予以撤銷或廢止，但
      須由原處分機關依職權，或是由處分相對人向行政機關申
      請撤銷或廢止之，始為適法。基此，本件原處分機關如認
      其前述罰鍰之處罰，已因上開緩起訴處分之確定而有違法
      之處時，則仍可依職權撤銷該違法之處罰，或是基於受處
      分人之申請而加以撤銷，併此敘明。
據上論斷，應依道路交通管理處罰條例第87條第2項，道路交通
案件處理辦法第18條前段，裁定如主文。
中    華    民    國    98    年    11    月    27    日
                  交通法庭    法  官  楊曉惠
上正本證明與原本無異。
如不服本裁定，應於送達後五日內，向本院提出抗告狀。
                              書記官  謝明倫
中    華    民    國    98    年    11    月    27    日


司法院資訊處製作；財團法人民間司法改革基金會備份。
